ACORDAO-COMPLETO-2544808

ACÓRDÃO 1715/2022 ATA 29/2022 - PLENÁRIO

VISTOS, relatados e discutidos estes autos de embargos de declaração opostos por Sebastião Gilberto Mota Tavares (XXX.978.103-XX) e Silvia Maria Carneiro Ribeiro Tavares (XXX.478.363-XX) , em face do Acórdão 1489/2022-TCU-Plenário, que revisou de ofício o Acórdão 2850/2016-TCU-Plenário;
ACORDAM os ministros do Tribunal de Contas da União, reunidos em Sessão do Plenário, ante as razões expostas pelo relator, em:
9.1. conhecer dos embargos de declaração, com fulcro nos arts. 32, inciso II, e 34 da Lei 8.443/1992, c/c art. 287 do Regimento Interno, para, no mérito, rejeitá-los, mantendo a decisão recorrida em seus exatos termos.
9.2. notificar os embargantes da presente decisão.

Embargos de declaração opostos em face de acórdão que promoveu a revisão de ofício da decisão anterior, de modo a tornar insubsistente multa aplicada a responsável falecido antes da prolação do acórdão, e suspendeu os efeitos da mesma decisão, em relação a todos os responsáveis, para dar cumprimento a sentença proferida pela 6ª Vara Federal Cível da Seção Judiciária do Distrito Federal.

Superintendência Regional do Dnit no Estado do Maranhão (Dnit/MT).

3. Recorrentes: Sebastião Gilberto Mota Tavares (XXX.978.103-XX); Silvia Maria Carneiro Ribeiro Tavares (XXX.478.363-XX).

13.1. Ministros presentes: Bruno Dantas (na Presidência), Walton Alencar Rodrigues, Benjamin Zymler, Augusto Nardes, Vital do Rêgo (Relator) e Jorge Oliveira.
13.2. Ministro-Substituto convocado: Augusto Sherman Cavalcanti.
13.3. Ministro-Substituto presente: Marcos Bemquerer Costa.

Planurb Planejamento e Construções Ltda.

Planurb Planejamento e Construção Ltda

VITAL DO RÊGO

Ministro Vital do Rêgo.

Trata-se de embargos de declaração opostos por Sebastião Gilberto Mota Tavares (XXX.978.103-XX) e Silvia Maria Carneiro Ribeiro Tavares (XXX.478.363-XX) , em face do Acórdão 1489/2022-TCU-Plenário, que promoveu a revisão de ofício do Acórdão 2850/2016-TCU-Plenário, de modo a tornar insubsistente a multa individual aplicada a José Ribamar Tavares, ante o falecimento desse responsável antes da prolação do acórdão, e suspendeu os efeitos da mesma decisão, em relação a todos os responsáveis, de modo a dar cumprimento à sentença proferida pela 6ª Vara Federal Cível da Seção Judiciária do Distrito Federal no âmbito do processo judicial 1029622-29.2020.4.01.3400. 
Além disso, o Acórdão 1489/2022-TCU-Plenário determinou à Consultoria Jurídica do TCU que acompanhe o desfecho do citado processo judicial e informe à Secretaria-Geral de Controle Externo em caso de decisões supervenientes, para a adoção das providências necessárias, a exemplo da possível notificação de dívida aos herdeiros de José Ribamar Tavares.
Nesta fase processual, os embargantes alegam que a citada decisão seria omissa, pois não se manifestou quanto à arguição de ilegitimidade passiva apresentada pelos Srs. Sebastião Gilberto Mota Tavares e Silvia Maria Carneiro Ribeiro Tavares, embargantes.
Argumentam, em síntese, que (peça 267) :
numa segunda etapa, se superada a decisão judicial que declarou a nulidade do acórdão anterior, ainda não transitada em julgado, a convocação, para fins de ressarcimento, abarcaria todos os herdeiros de José Ribamar Tavares, "sem atentar para a renúncia de direitos hereditários já comprovada nos autos";
nesses termos "esse colendo Tribunal de Contas da União acabou por se omitir de deliberar sobre a principal questão suscitada pelos embargantes";
a responsabilidade por qualquer ato ou conduta praticado pelo Sr. José Ribamar Tavares não deve passar aos seus familiares a não ser que do ponto de vista patrimonial e, neste caso, se restringe a transferência ao limite da herança recebida, conforme estabelece a Constituição Brasileira em seu artigo 5º, inciso XLV;
a Lei Orgânica do TCU se reporta expressamente a esse dispositivo constitucional, incluindo a regra no corpo do seu texto;
assim, não há como responsabilizar os embargantes, quer agora, quer no futuro, por qualquer eventual débito existente em virtude de atos praticados pelo genitor de Sebastião Gilberto, pois, como já explicado fartamente, não admite o direito brasileiro a obrigação de descendentes a reparar erros cometidos pelos ascendentes, senão no limite do patrimônio transferido pela herança, a qual, tendo sido objeto de renúncia, não implicou, como é óbvio, em qualquer transferência patrimonial.
Ao fim, afirmam que:
"Deliberar expressamente sobre esse ponto revela-se, data venia, imperioso, seja porque expressamente invocado (angariando inclusive amparo na manifestação da SECEX e no parecer do Ministério Público junto ao TCU) , seja porque evitará que, desavisadamente, no futuro, na hipótese de não ser mantida a sentença da Justiça Federal que anulou o acórdão da Tomada de Contas Especial, venham os aqui embargantes a serem novamente chamados para fins de ressarcimento ao erário, como se fossem herdeiros de José Ribamar Tavares, condição que, por força da renúncia validamente manifestada, não ostentam."
Requerem "que sejam acolhidos, após regular tramitação, estes embargos de declaração para que seja sanada a referida omissão, proclamando essa Corte, em sessão plenária, desde logo, a ilegitimidade passiva de Sebastião Gilberto Mota Tavares (XXX.978.103-XX) e Silvia Maria Carneiro Ribeiro Tavares (XXX.478.363-XX) no presente feito, como de direito".
	É o relatório.

Felipe Furtado Morais (OAB/RJ 142.387); Helena Maria Moura de Almeida Silva (OAB/MA 7.380), Mauricio Luitgards Moura de Almeida Silva (OAB/MA 14.699); Ana Esperança Eulálio da Maia Pinheiro (OAB/DF 24.303), Marcelo Ucci Pinheiro (OAB/DF 24.937), David Levistone da Silva e Souza (OAB/GO 11.750), David Levistone da Silva e Souza Junior (OAB/GO 29.271), André Guimarães Cantarino (OAB/MG 116021), Frederico Gomes Dares (OAB/MG 119889) e outros.

Procuradora-Geral Cristina Machado da Costa e Silva.

EMBARGOS DE DECLARAÇÃO. ALEGAÇÃO DE OMISSÃO. CONHECIMENTO. OMISSÃO NÃO CARACTERIZADA. REJEIÇÃO. NOTIFICAÇÕES.

TOMADA DE CONTAS ESPECIAL (TCE)

Secretaria de Recursos (Serur); Secretaria de Controle Externo de Tomada de Contas Especial (SecexTCE).

Trato, nesta fase processual, de embargos de declaração opostos por Sebastião Gilberto Mota Tavares e Silvia Maria Carneiro Ribeiro Tavares, em face do Acórdão 1489/2022-TCU-Plenário, que promoveu a revisão de ofício do Acórdão 2850/2016-TCU-Plenário, de modo a tornar insubsistente a multa individual aplicada a José Ribamar Tavares, ante o falecimento desse responsável antes da prolação do Acórdão, e suspendeu os efeitos da mesma decisão, em relação a todos os responsáveis, de modo a dar cumprimento à sentença proferida pela 6ª Vara Federal Cível da Seção Judiciária do Distrito Federal no âmbito do processo judicial 1029622-29.2020.4.01.3400.
Originalmente os autos cuidam de tomada de contas especial autuada em razão de indícios de irregularidades identificados na execução do Contrato PG-257/96, que tinha por objeto obras emergenciais de recuperação do corpo estradal na rodovia BR-226/MA. A auditoria apontou a existência de superfaturamento e irregularidades na contratação emergencial da empresa Planurb Planejamento e Construções Ltda. 
Quando da apreciação do mérito, esta Corte de Contas decidiu por julgar irregulares as contas dos Srs. Francisco Augusto Pereira Desideri, Gerardo de Freitas Fernandes e José Ribamar Tavares, bem como da empresa Planurb Planejamento e Construções Ltda., condenando-os, solidariamente, ao pagamento do prejuízo apurado, além de ter-lhes aplicado a multa fundamentada no art. 57 da Lei 8.443/1992 (Acórdão 2850/2016-TCU-Plenário) .
Na sequência, a decisão foi corrigida por erro material (Acórdão 542/2017-TCU-Plenário) e alterada, em sede de recurso de reconsideração, quando se afastou a responsabilidade do Sr. Francisco Augusto Pereira Desideri (Acórdão 1266/2019-TCU-Plenário) .
Na fase processual anterior, quando da prolação do Acórdão 1489/2022-TCU-Plenário, ora embargado, discutiu-se a necessidade de correção de ofício do Acórdão 2850/2016-TCU-Plenário, pois o Sr. José Ribamar Tavares, apenado com multa, já havia falecido antes de proferida a decisão sancionatória. Conforme certidão de óbito juntada aos autos, ele faleceu em 9/6/2015 (peças 196 e 238) e o citado aresto é de 9/11/2016. 
Além disso, este Tribunal, atendendo ao determinado no âmbito do processo judicial 1029622-29.2020.4.01.3400, em ação de conhecimento ajuizada pela Planurb Planejamento e Construções contra a União, acordou por suspender os efeitos dos Acórdãos 2.850/2016 e 1.266/2019, ambos do Plenário, em relação a todos os responsáveis.
Assim, por não haver título de dívida formado, o Plenário decidiu que os eventuais herdeiros de José Ribamar Tavares não deveriam ser notificados da condenação do responsável, por hora e até que haja eventual decisão judicial em sentido contrário. Determinou-se, por conseguinte, que a Conjur acompanhe o processo e informe no caso de decisões supervenientes, para a adoção das providências necessárias, a exemplo da possível notificação de dívida aos herdeiros de José Ribamar Tavares.
Inconformados com a decisão, os Srs. Sebastião Gilberto Mota Tavares e Silvia Maria Carneiro Ribeiro Tavares, filho e nora de José Ribamar Tavares, respectivamente, opuseram estes embargos de declaração. Eles alegam que o Acórdão 1489/2022-TCU-Plenário seria omisso, pois não se manifestou quanto à arguição de ilegitimidade passiva apresentada por eles, pois ambos teriam renunciado à herança de José Ribamar Tavares.
Em apertada síntese, os embargantes argumentam que não poderiam ser responsabilizados, agora ou no futuro, por qualquer eventual débito existente fundamentado em atos praticados pelo genitor de Sebastião Gilberto, pois o direito brasileiro não admite a obrigação de descendentes a reparar erros cometidos pelos ascendentes, senão no limite do patrimônio transferido pela herança, a qual, tendo sido objeto de renúncia, não implicou, como é óbvio, qualquer transferência patrimonial.
Afirmam que:
"Deliberar expressamente sobre esse ponto revela-se, data venia, imperioso, seja porque expressamente invocado (angariando inclusive amparo na manifestação da SECEX e no parecer do Ministério Público junto ao TCU) , seja porque evitará que, desavisadamente, no futuro, na hipótese de não ser mantida a sentença da Justiça Federal que anulou o acórdão da Tomada de Contas Especial, venham os aqui embargantes a serem novamente chamados para fins de ressarcimento ao erário, como se fossem herdeiros de José Ribamar Tavares, condição que, por força da renúncia validamente manifestada, não ostentam."
Requerem que o recurso seja acolhido "para que seja sanada a referida omissão, proclamando essa Corte, em sessão plenária, desde logo, a ilegitimidade passiva de Sebastião Gilberto Mota Tavares (427.978.103-68) e Silvia Maria Carneiro Ribeiro Tavares (304.478.363-15) no presente feito, como de direito".
II
Os embargos são tempestivos e, por atenderem aos requisitos de admissibilidade dispostos nos arts. 32, inciso II, e 34 da Lei 8.443/1992, podem ser conhecidos. Contudo, não merecem acolhida. Não vislumbro no acórdão recorrido a omissão alegada, pois a decisão tratou de todos os pontos necessários para o deslinde do processo nesta Corte.
A mencionada arguição de ilegitimidade passiva apresentada por Sebastião Gilberto Mota Tavares e Silvia Maria Carneiro Ribeiro Tavares não foi por hora debatida, pois perdeu seu objeto com a suspensão do Acórdão 2850/2016-TCU-Plenário. Esclareço que os embargantes nem mesmo constam no rol de responsáveis do presente processo.
De toda sorte, informo aos recorrentes que a documentação por eles apresentada para comprovar a renúncia à herança de José Ribamar Tavares foi juntada aos autos e será considerada no caso de uma possível necessidade de notificação de dívida dos herdeiros do responsável.
Conforme definido pelo Acórdão 1489/2022-TCU-Plenário, a Consultoria Jurídica do TCU fará o acompanhamento do processo judicial 1029622-29.2020.4.01.3400 e informará se houver decisões supervenientes que retomem os efeitos do Acórdão 2850/2016-TCU-Plenário, para a adoção das providências necessárias.
No caso, caberá à unidade técnica identificar os eventuais herdeiros de José Ribamar Tavares para a notificação de dívida, considerando as informações já inseridas nos autos e aquelas obtidas em razão da diligência realizada junto ao 1º Ofício Extrajudicial de Imperatriz/MA, com vistas à obtenção da certidão de inventário do falecido.
Nesse cenário, não vejo omissões a serem sanadas, de forma que os embargos devem ser conhecidos, mas rejeitados, mantendo o acórdão recorrido em seus exatos termos.
	Diante do exposto, voto pela adoção da minuta de acórdão que trago à consideração deste colegiado.
TCU, Sala das Sessões, em 27 de julho de 2022.
Ministro VITAL DO RÊGO 
Relator